臺灣高等法院臺南分院刑事判決
109年度上訴字第1463號
上  訴  人  臺灣臺南地方檢察署檢察官
被      告  李○甄   （年籍資料詳卷）
上列上訴人因被告家暴遺棄案件，不服臺灣臺南地方法院109年
度訴字第835號中華民國109年10月8日第一審判決（起訴案號：
臺灣臺南地方檢察署109年度撤緩偵字第166號），提起上訴，本
院判決如下：
    主  文
上訴駁回。
    理  由
一、公訴意旨及證據
　㈠公訴意旨略以：被告李○甄為告訴人傅○玲之女。被告於民國1
    07 年8 月間產下王○彤（真實姓名、年籍資料詳卷）後，依
    法對王○彤負有扶助、養育及保護之義務，被告竟基於遺棄
    無自救力之人之犯意，於108 年3 月27日14時許，將無自救
    力之王○彤棄置在臺南市○○區○○里○○0 號之0 房間床上，隨
    即出門找朋友聊天並關閉手機。嗣於同日14時許，告訴人發
    現王○彤跌落至房間地板，並受有後枕紅腫、背部紅腫等傷
    害，且被告不知去向始報警處理，因認被告涉犯刑法第294 
    條第1 項之遺棄罪嫌。
　㈡公訴意旨認被告涉犯上開遺棄罪嫌，無非係以被告李○甄供述
    、告訴人傅○玲於指訴、被害人王○彤之臺灣基督長老教會新
    樓醫療財團法人麻豆新樓醫院108 年3 月27日受理家庭暴力
    事件驗傷診斷書等為其主要論據。
二、不爭事實、被告見解及本件爭點
　㈠被告為被害人王○彤之生母，對王○彤有保護及教養被害人之
    義務，於108 年3 月27日14時許，將王○彤留置在臺南市○○
    區○○里○○0 號之0 住處房間床上，隨即出門找朋友聊天，並
    關閉手機，無法聯繫；嗣於同日14時50分許經同住之告訴人
    發現王○彤跌落房間地板，並受有後枕紅腫、背部紅腫，因
    而報警等情，為被告所坦承，核與告訴人傅○玲證述指訴（
    警卷第5 至6 頁、偵卷第13頁反面）、臺灣基督長老教會新
    樓醫療財團法人麻豆新樓醫院受理家庭暴力事件之被害人驗
    傷診斷書（警卷第8 頁）、戶口名簿（警卷第13至14頁）在
    卷可稽。又依上述戶口名簿之記載，王○彤於107 年8 月出
    生，案發時為未滿1 歲之嬰兒，此年齡之幼童，在客觀上足
    認無謀生能力，乃無自救力之人。被告既為被害人之直系血
    親尊親屬，則依民法第1114條第1 款、第1115條第1 項第2 
    款之規定，被告對其即負有扶養之義務；另依民法第1084條
    第2 項規定：「父母對於未成年之子女，有保護及教養之權
    利義務」，被告有保護及教養被害人之義務，至為明灼。上
    述各情，先堪認定。
　㈡惟被告堅詞否認有遺棄之犯意，並辯稱：其當時不會想、貪
    完，雖案發當天與朋友相約看電影，因玩太晚，所以住在朋
    友家，隔日就返家，沒有遺棄女兒之意思，電話關機是因不
    太想被打擾，怕家人責罵；而且其與父、母、祖母、外勞同
    住，他們平日也會幫忙照顧王○彤，我房間沒鎖，任何人均
    可進入照顧王○彤，我並無遺棄之故意等語。
  ㈢按犯罪事實應依證據認定之，無證據不得認定犯罪事實，不
    能證明被告犯罪者，應諭知無罪之判決，刑事訴訟法第154
    條第2 項、第301 條第1 項分別定有明文。再按刑法第294 
    條第1 項遺棄罪之成立，以行為人對於無自救力之人，依法
    令或契約，應扶助、養育或保護而遺棄之，或不為其生存所
    必要之扶助、養育或保護為要件。其犯罪主體為依法令或契
    約對被遺棄者負有保護義務之人，犯罪客體為無維持其生存
    所必要能力之無自救力人，犯罪態樣則包括將被遺棄者移置
    他處之積極遺棄行為及對被遺棄者不為必要救助之消極遺棄
    行為，該罪屬危險犯，亦不處罰過失行為，必行為人主觀上
    具有遺棄之危險故意，且其積極遺棄行為或消極遺棄行為，
    客觀上已致被遺棄者之生命發生危險，始足當之。而所謂「
    生存所必要之扶助、養育或保護」，係指義務人不履行其義
    務，於無自救力人之生存有危險者而言。是最高法院29年上
    字第3777號決所稱：「若負有此項義務之人，不盡其義務，
    而事實上尚有他人為之養育或保護，對於該無自救力人之生
    命，並不發生危險者，即難成立該條之罪」，應以於該義務
    人不履行其義務之際，業已另有其他義務人為之扶助、養育
    或保護者為限；否則該義務人一旦不履行其義務，對於無自
    救力人之生存自有危險，仍無解於該罪責（最高法院87年度
    台上字第3815號、87年台上字第2395號判決意旨參照）。依
    上述最高法院判決意旨，若該無自救力之人，於義務人不履
    行其義務時，尚有其他義務人為之扶助、養育與保護者，仍
    不該當遺棄罪之構成要件。
  ㈣綜合上述說明、不爭事實與被告辯解，本件被告是否構成檢
    察官所指之遺棄犯行，其應審酌者為依公訴人所提出之證據
    ，是否足以認定被告將無自救力之女兒王○彤放置於屋內房
    間離去，且將電話關機無法聯絡之行為，有使王○彤陷於無
    人扶助、養育或保護而使其生存發生危險之程度？
三、本院之判斷
　㈠本件被告與同住之父、母（即告訴人），均同為王○彤之直系
    血親尊親屬，則依民法第1114條第1 款、第1115條第1 項第
    2 款之規定，對王○彤亦負有扶養之義務。又依告訴人及被
    告所述，該址當時為告訴人與其配偶（被告父親）、婆婆（
    即被告祖母）與外勞同住，告訴人並稱：當天睡覺起來，因
    為下午3時要上班，不放心先去看小孩，發現小孩掉落地面
    等語（警卷第5頁），足徵被告所述，該住處是一層樓平房
    、有4 個房間，當時被害人係放置於其房間床上，房門並未
    上鎖，王○彤出生後，由其與父、母扶養，奶奶與外勞有時
    會幫忙哄王○彤睡覺等情（警卷第2至3頁、偵卷第13頁反面
    、原審卷第52頁）非虛，告訴人及同住之人平日亦會協助被
    告照顧王○彤，應會注意王○彤之情況。因此，被告單獨置放
    王○彤之房間，並未上鎖，王○彤若有任何狀況，其哭鬧聲可
    為同有保護義務之告訴人或同住之人輕易聽聞知悉，並加以
    處理，故以客觀情狀觀之，被告雖將無自救力之王○彤單獨
    置於床上即離開，但因當時屋內尚有多位平日會幫忙照料王
    ○彤之親人居住，且另一主要照顧者即告訴人當時在家，故
    王○彤之生命或生存，尚不至於發生立即之危險，被告所為
    即與遺棄罪之要件有間，就客觀情形觀之，被告尚難成立該
    條之罪。
  ㈡被告於警詢、偵訊及審理時稱：出門之目的係為找朋友聊天
    、看電影，看完就要回家等情（警卷第3 頁，偵卷第13頁反
    面，原審卷第33頁），可見被告當時應非打算長久離家，或
    拋棄被害人一去不回，而不願履行其扶助、養育之責。因此
    ，縱其因怕家人責罵、打擾而關閉手機，一時無法聯繫，但
    其確實於隔日就主動返家，並非一去不回，可見被告所述，
    其無遺棄王○彤之故意，並非虛妄。再者，參酌如前所述，
    王○彤出生後，由被告與其父母親負責撫養，當日出門找朋
    友時，母親、祖母及外勞在家，王○彤在其房間床上，房門
    並無上鎖，母親則在自己的房間內睡覺等情，可見被告當時
    係主觀上認為家中尚有其他家人可以協助照顧，亦可隨時進
    入其房中察看被害人，方離去該址住處與朋友聚會，應無逕
    予遺棄被害人或不為生存所必要之扶助、養育或保護之故意
    。
  ㈢綜上所述，被告之行為固然可議，然本件依檢察官所提之證
    據，無法認定被告主觀上確有遺棄之犯意，又依據當時情狀
    ，屋內尚有其他義務人可為扶助、養育或保護，客觀上不至
    於使無自救力之王○彤之生命或生存，發生立即之危險，自
    難率以遺棄罪責相繩。揆諸上開說明，本件應無法證明被告
    遺棄犯行達一般人可確信其為真實之程度，自應諭知被告無
    罪之判決。
四、駁回上訴之理由
　㈠原判決以被告遺棄犯行無法證明，對被告為無罪判決之諭知
    ，經核原判決之認定並無不當。
　㈡檢察官上訴意旨略以：事實上尚有他人為之養育或保護，對
    於該無自救力之人之生命，並不發生危險者，即難成立該條
    之罪，應以義務人不履行其義務「之際」，「業已」另有其
    他義務人為之扶養、保護為限；且遺棄罪成立，不以必須置
    被害人於寥闃無人之地，亦非必須使被害人絕對無受第三者
    保護之希望，但有法律上扶養義務者，對於無自救力之人，
    以遺棄之意思，不履行扶養義務時，罪即成立（最高法院10
    4年度台上字第2837號、18年度上字第1457號判決意旨參照
    ）。本件被告既將僅7月大之王○彤獨留房間，屋內僅有告訴
    人在其他房間睡覺，直至告訴人出門上班察看時，始發現王
    ○彤跌落床下，被告外出時，現場無人照顧王○彤，且因被告
    之棄置行為造成王○彤跌落地板受傷，被告遺棄犯行已足使
    王○彤發生危險，原判決認另有其他義務人可扶助、養育或
    保護，客觀上不致發生危險，應與事證不符；又被告身為王
    ○彤之母，明知王○彤係嬰幼兒，需其隨時照料，卻因一時想
    外出玩樂，將王○彤放置住處房間，且為主動聯繫家人，家
    人亦無法與之聯繫，對王○彤之處境毫不關心，其主觀上應
    確有遺棄故意甚明，原判決認被告無遺棄犯意，亦有未洽。
    原判決認適用法既有上述不當之處，上訴請求撤銷原判決，
    另為有罪判決。
　㈢惟查：
　1.前述最高法院104年度台上字第2837號判決就闡釋「事實上
    尚有他人為之養育或保護，對於該無自救力之人之生命發生
    危險者，即難成立該條之罪」乙節，其全文除檢察官所引「
    乃專指義務人不履行其義務「之際」，「業已」另有其他義
    務人為之扶養、保護為限」外（參照87年台上字第2395號判
    決），另有「自反面而言，縱然有其他「無」義務之人出面
    照護，但既不屬義務，當可隨時、隨意停止，則此無自救能
    力的人，即頓失必要的依恃，生存難謂無危險，行為人自然
    不能解免該罪責」。因此，該最高法院判決意旨，重點在闡
    述義務人不履行之時，已有其他義務人為之扶養、保護，該
    義務人必須是確有此義務，非可隨時、隨意停止，義務人始
    不構成遺棄犯行，並非如檢察官上訴意旨所述，必須義務人
    不履行義務之時，已有其他義務人在場始得認非遺棄。否則
    ，不問義務人有無長期不願履行照顧義務，而使無自救力之
    人生命陷於危險狀態之主觀心態，亦不問無自救力之人所處
    客觀環境是否會對其生命或生存造成抽象危險，僅以義務人
    未履行其義務之際，無其他義務人在當場，即認應成立遺棄
    罪，恐使義務人動輒成立該罪名，且無從與兒童及少年福利
    與權益保障法第51條、第99條規定，父母、監護人或其他實
    際照顧兒童及少年之人，違反使六歲以下兒童獨處規定者，
    處新臺幣3千元以上1萬5千元以下罰鍰之行政罰行為態樣相
    區別，自體系解釋觀之，應非立法本意，恐失之過寬，當非
    立法本意。
　2.本件被告將其未滿周歲女兒王○彤放置床上，單獨離去時，
    知悉依上述民法規定對王○彤亦負照顧、扶養義務之告訴人
    在家睡午覺，而當時其與父、母、祖母與外勞同住，平日該
    些同住之人，均隨時可進房間照料王○彤，顯然自客觀情形
    觀之，被告離去之行為，尚不致於造成王○彤長期獨處而有
    生命或生存之抽象危險。況依被告離去住處時，屋內尚有告
    訴人在家，其未接到家人通知，即於翌日自行返家，顯見被
    告並不想透過不告而別之方式，讓王○彤陷入長期無人照料
    風險，應無遺棄之故意，均經詳述如前，檢察官以前詞指摘
    原判決認事用法不當，應無理由，其上訴應予駁回。
據上論斷，應依刑事訴訟法第368條，判決如主文。　　
本案經檢察官徐書翰提起公訴，檢察官廖舒屏提起上訴，檢察官
鄭益雄到庭執行職務。
中　　華　　民　　國　　110 　年　　1 　　月　　28　　日
                  刑事第六庭    審判長法　官  張瑛宗
                                      法　官  李秋瑩
                                      法　官  林坤志
以上正本證明與原本無異。
檢察官如不服本判決應於收受本判決後20日內向本院提出上訴書
，其未敘述上訴理由者並得於提起上訴後20日內向本院補提理由
書。（但應受刑事妥速審判法第9條第1項規定之限制）
被告不得上訴。
　　　　　　　　　　　　　　　　　　　書記官　凌昇裕　　
中　　華　　民　　國　　110 　年　　1 　　月　　28　　日
本案附錄法條：
刑事妥速審判法第9條第1項
除前條情形外，第二審法院維持第一審所為無罪判決，提起上訴
之理由，以下列事項為限：
一判決所適用之法令牴觸憲法。
二判決違背司法院解釋。
三判決違背判例。